【裁判字號】    88,訴,393
【裁判日期】    890321
【裁判案由】    常業重利
【裁判全文】
臺灣臺北地方法院刑事判決                          八十八年度訴字第三九三號
    公  訴  人  臺灣臺北地方法院檢察署檢察官
    被      告  己○○
    選任辯護人  呂沐基
右列被告因常業重利案件，經檢察官提起公訴（八十八年度偵字第二六九二號）及移
送併案審理（台灣板橋地方法院檢察署八十八年度偵字第四二三九號），本院判決如
左：
    主      文
己○○以乘他人急迫，貸以金錢，而取得與原本顯不相當之重利為常業，處有期徒刑
陸月。
扣案之空白商業本票簿拾參本、帳冊捌本及客戶資料袋貳拾貳封（置放於客戶資料袋
內之物不包含在內）均沒收。
    事      實
一、己○○有竊盜、違反槍砲彈藥刀械管制條例案件等前科，於八十三年間又因犯賭
    博罪，經台灣板橋地方法院判處罰金二千元，於八十四年五月十七日罰金繳清執
    行完畢（不構成累犯）。竟仍不知悔改，分別自八十七年一月間某日起至同年十
    月十五日止在台北縣土城市某處、八十七年十月十六日起至八十八年一月二十一
    日止在台北市○○街二０四號七樓，以在中國時報、自由時報等分類廣告欄上刊
    登00000000號電話號碼（該電話號碼於客戶撥通後，即轉接至台北市○○街一八０巷五號處之00000000號電話，最後再接至己○○之0000
    0000號電話）招攬客戶之方式經營地下錢莊業務，並以每借新台幣（下同）
    一萬元、十日一期、每期利息六百七十元至二千元不等（即月息二十分至六十分
    不等），且需先預扣利息，簽立商業本票為質，另再提出身分證正本、影本或其
    他可作為借款擔保之證明文件，而提供資金借予社會上急須用款之不特定人。己○○以上述之方式於如附表所示之時間，乘連秀清、胡安華、陳文雄、鄭益、林
    鵬、劉文溪、郭明瑞、郭明揚、陳芳輝、王中州、鄭翔閔、陳聖賓、張順前、鄭
    瑞宗、張永欽、甲○○、丙○○、庚○○、乙○○、羅明昆、劉獻煌等人急迫需
    款之際，先後以如附表所示之利息貸予如附表所示之金錢，向上開借款人取得與
    原本顯不相當之重利（借款人、借款期間、本金、期間、利息、利率均詳如附表
    ），並恃以為生，以之為常業。嗣於八十八年一月二十一日下午二時四十分許，
    經警持檢察官簽發之搜索票至台北市○○街二０四號七樓搜索時查獲，並扣得其
    所有供借款取重利所用之空白商業本票簿十三本、帳冊八本及客戶資料袋二十二
    封（內置放有本票或借款人所提供之其他擔保文件正本或影本）。
二、案經台北市政府警察局中山分局報請台灣台北地方法院檢察署檢察官偵查起訴。
    理      由
一、訊據被告己○○對於右揭重利之事實坦承不諱，惟矢口否認有常業之犯意，辯稱
    ：渠有經營漫畫書店之正當職業，並非以重利為常業云云。
二、經查：
    （一）刑法上所謂常業犯，指反覆以同種類行為為目的之社會活動之職業性犯罪
          而言，至於犯罪所得之多寡，是否恃此犯罪為唯一之謀生職業，則非所問
          ，縱令兼有其他職業，仍無礙於該常業犯罪之成立，此有最高法院八十五
          年台上字第五一號判例可資參照；且一般重利罪，固須乘他人急迫對特
          定人貸與原本取得顯不相當之利息始能成立，但明知社會上有因急迫舉債
          濟急或有輕率無經驗而舉債情形者，預先訂定苛刻之條件，一俟有人向之
          借款，即得博取重利，並以之為常業，雖非對特定之人乘其急迫而為之，
          仍應成立刑法第三百四十五條之常業重利罪，此亦有最高法院八十二年度
          台上字第五六０九號判決可資參照。
    （二）被告於本院審理中雖提出柏克世界實業有限公司名片一紙，辯稱渠經營漫
          畫書店，並非常業云云，惟渠於偵查中業已坦認當時確無其他職業，係最
          近有經營漫畫加盟店等語在卷（見台灣台北地方法院檢察署八十八年度偵
          字第二六九二號偵查卷宗第十九頁反面）；再者，被告既在固定之處所，
          以在報紙上刊登特定電話號碼之廣告招攬客戶而經營該地下錢莊，提供資
          金借予社會上急須款項之不特定人，明知舉債之人乃因急迫不得不為，仍
          預設苛刻之月息達二十分至六十分不等之重利條件，欲對不特定之對象收
          取重利，且預先扣除，已取得利息，衡諸現時社會一般交易狀況，其所索
          取之利率自屬過高，顯難認為相當；而渠經營該地下錢莊之時間復已長達
          一年，借貸客戶眾多，此有扣得之帳冊八本可佐，其所需資金自為數不少
          ，縱其尚有經營漫畫書店之其他職業，揆諸上開判例意旨，渠顯已據之為
          業，具備賴以維生之犯意甚明，自無足卸渠常業重利之罪責；證人連秀清
          、胡安華、陳文雄、鄭益、林鵬、劉文溪、郭明瑞、郭周素梅（即郭明瑞
          之妻）、郭明揚、陳芳輝、王中州、鄭翔閔、陳聖賓、張順前、鄭瑞宗、
          張永欽、甲○○、丙○○、庚○○、乙○○、羅明昆、劉獻煌等人於警訊
          中復已證述均係因需款孔急，方向被告借款等情，有各該警訊筆錄可稽，
          益見被告乃乘他人急迫貸與金錢而取得與原本顯不相當之重利，至為灼然
          ；此外，又有贓物認領保管收據等多紙附卷足稽暨空白商業本票簿十三本
          、帳冊八本及客戶資料袋二十二封扣案可佐，綜上各情，本件事證明確，
          被告所辯顯係諉卸刑責之詞，不足採信，其犯行已堪認定，應予依法論科
          。
三、被告己○○於報紙上刊登廣告經營地下錢莊，乘如事實欄所載之不特定人急迫用
    錢之際，貸以金錢，而取得與原本顯不相當之重利，並以之為常業，核渠所為，
    係犯刑法第三百四十五條之常業重利罪。公訴人雖僅就被告借款予丙○○、庚○○、乙○○三人之重利犯行提起公訴，而未起訴被告借款予連秀清、胡安華、陳
    文雄、鄭益、林鵬、劉文溪、郭明瑞、郭明揚、陳芳輝、王中州、鄭翔閔、陳聖
    賓、張順前、鄭瑞宗、張永欽、甲○○、羅明昆、劉獻煌等人收取重利之犯行，
    惟此部分與已起訴之常業重利犯行有實質上一罪關係，本院自得併予審理，附此
    敘明。爰審酌被告之素行、犯罪動機、目的在於牟利、放款金額、借款人數及次
    數、放款利息額度、乘他人急迫而取得與原本顯不相當之重利，惡性非輕、犯罪
    所得、對金融程序所生危害暨犯罪後之態度尚屬良好等一切情狀，量處如主文所
    示之刑，以示懲儆。
四、扣案之空白商業本票簿十三本，為被告所有預備供犯重利罪所用之物；扣案之帳
    冊八本及客戶資料袋二十二封，則為被告所有供犯重利罪所用之物，業據被告供
    認在卷，爰均依刑法第三十八條第一項第二款宣告沒收之。至該客戶資料袋二十
    二封內所置放之物，雖均為被告持有中，惟其中之本票，係借款人簽發供被告擔
    保之用，為借款人向被告借款之憑證，被告縱有收取與原本顯不相當之利息，然
    就本金之債權仍得持前開憑證合法行使權利，於借款人清償債務時，仍須返還前
    開本票於借款人；客戶資料袋內之身分證正本、影本、支票影本、建築改良物所
    有權狀影本、土地所有權狀影本、在職證明書、戶口名簿影本、房屋租賃契約書
    、扣繳憑單影本、勞工保險卡影本等其他之物，則為借款人提供擔保之物，顯非
    被告所有，依法自均不得宣告沒收，附此敘明。
五、至台灣板橋地方法院檢察署八十八年度偵字第四二三九號移送併案審理之移送意
    旨略以：被告己○○因戊○○之女友甲○○向其經營之地下錢莊借款未還，被告
    尋找甲○○無著後，於八十八年一月二十二日八時許，以電話騷擾戊○○替甲○○償還借款，嗣與丁○○（此部分業經台灣板橋地方法院以八十七年度訴字第二
    ０八二號判決退回台灣板橋地方法院檢察署另行偵查在案）及另二名不詳姓名之
    男子至台北縣中和市○○街九十一號七樓戊○○之住處，要戊○○交出二十九萬
    元，並恐嚇稱：不然怎麼死的都不知道等語，使戊○○心生畏懼，而於同年三日
    、四日交付二萬元與被告；後於八十八年二月七日二十一時，被告與丁○○再至
    上址戊○○住處索取三萬元時，在台北縣中和市○○街六十八巷三弄六號前為警
    當場查獲，因認被告己○○涉有刑法第三百四十六條之恐嚇取財罪嫌，而與被告
    前已起訴之台灣台北地方法院檢察署八十八年度偵字第二六九二號案件（即本案
    ）有連續犯之裁判上一罪關係，因而移送併案審理等語。惟所謂連續犯，須基於
    概括之犯意，連續數行為，均時間緊接，方法相同，觸犯構成要件相同之罪名者
    ，始足當之。經查被告於本案所犯係刑法第三百四十五條之常業重利罪，並未涉
    及恐嚇取財之犯行，亦即前揭移送併案審理之恐嚇事實，與被告本案事實之行為
    ，其罪名及構成要件顯有不同，揆之前揭說明，自無連續犯之關係甚明。再本院
    於審理中多次傳拘戊○○，戊○○均未到庭應訊，惟戊○○於警訊中業已指稱並
    未於女友甲○○簽發之本票或支票上背書，係甲○○向被告借款，伊並未向被告
    借款，被告係因找不到甲○○，方向伊催討款項等情（見該偵查卷第八、九頁）
    ；被告己○○復供承戊○○本人並未積欠渠款項，而甲○○借款時，戊○○亦確
    實不在場等語，綜上各情相互參之，尚難認被告借款予甲○○之初，即有恐嚇戊○○之意甚明，矧「刑法上之牽連犯，係指行為人意念中只欲犯某罪，而其實施
    犯罪之方法，或其實施犯罪之結果，觸犯行為人目的行為以外之其他罪名而言。
    牽連犯的數行為間，有無方法或結果行為與目的行為之牽連關係存在，並應參酌
    行為時客觀的事實以為決定，亦即在客觀上認其方法或結果行為，與犯罪之目的
    行為，有不可分離之直接密切關係，始克成立。」，此有最高法院八十七年度台
    上字第二０五四號判決可資參照，是本件併案審理之恐嚇取財部分與前揭論罪科
    刑之常業重利罪部分，在客觀上顯無任何不可分離之直接密切關係存在，自亦無
    方法目的原因結果牽連犯之裁判上一罪關係，是併案審理部分與本案論罪科刑部
    分無實質上一罪或裁判上一罪之關係，本院不得加以審理，應退回由檢察官另行
    偵查，附此敘明。
據上論斷，應依刑事訴訟法第二百九十九條第一項前段，刑法第三百四十五條、第三
十八條第一項第二款，罰金罰鍰提高標準第一條前段，判決如主文。
本案經檢察官王巧玲到庭執行職務。
中    華      民      國      八十九        年    三    月      二十一  日
                                      臺灣臺北地方法院刑事第四庭
                                          法  官  黃  紹  紘
右正本證明與原本無異。
如不服本判決，應於判決送達後十日內，向本院提出上訴狀。
                                          書記官  劉  新  怡
中      華      民      國      八十九      年    三    月    三十      日
附錄本案論罪科刑法條全文：
刑法第三百四十四條
乘他人急迫、輕率或無經驗貸以金錢或其他物品，而取得與原本顯不相當之重利者，
處一年以下有期徒刑、拘役或科或併科一千元以下罰金。
刑法第三百四十五條：
以犯前條之罪為常業者，處五年以下有期徒刑，得併科三千元以下罰金。


司法院資訊處製作；財團法人民間司法改革基金會備份。
